臺灣臺中地方法院民事判決
111年度簡上字第180號
上  訴  人  台新資產管理股份有限公司

法定代理人  吳統雄  


訴訟代理人  張智賢  
            趙璧成律師
被上訴人    林秀霞  

            林春龍  
            林玉貞  
            林振福  
            林森源  
            林振輝  
上列當事人間撤銷遺產分割登記事件，上訴人對於民國111年2月
9日本院沙鹿簡易庭110年度沙簡字第657號第一審判決提起上訴
，本院於民國111年10月21日辯論終結，判決如下：
    主    文
上訴駁回。
第二審訴訟費用由上訴人負擔。
    事實及理由
壹、程序部分
　　被上訴人經合法通知，未於言詞辯論期日到場，核無民事訴
    訟法第386條各款所列情形，爰依上訴人聲請，由其一造辯
    論而為判決。
貳、實體部分
一、上訴人主張：被上訴人林秀霞（以下逕稱林秀霞）於民國93
    年間向原債權人台新國際商業銀行股份有限公司（下稱台新
    銀行）申辦現金卡，自94年間起即未依約還款，尚積欠新臺
    幣（下同）203,402元，上訴人受讓上開債權，並取得本院
    核發101年度司促字第22044號支付命令及109年度司執字第1
    18858號債權憑證。而林秀霞之母林蘇玉英於107年11月7日
    死亡，遺留坐落臺中市○○區○○段00地號土地、權利範圍全部
    及其上建號612號即門牌號碼臺中市○○區○○路0段000巷000弄
    00號建物、權利範圍全部（下稱系爭不動產），應由其配偶
    即被上訴人林森源與其子女即被上訴人林春龍、林振輝、林
    振福、林秀霞、林玉貞等6人共同繼承（以下逕稱林森源、
    林春龍、林振輝、林振福、林玉貞）。詎林秀霞因積欠前揭
    債務未清償，恐因其繼承系爭不動產而遭上訴人追索，竟與
    林森源、林春龍、林振輝、林振福、林玉貞合意訂立遺產分
    割協議書（系爭遺產分割協議），約定由林振福單獨取得系
    爭不動產，並於109年12月21日辦妥分割繼承登記，等同林
    秀霞將其應繼承系爭不動產之權利（即應繼分），無償移轉
    予林振福，有害及上訴人之債權，又是否負擔扶養義務與得
    否因此放棄繼承權，應無直接關聯，不得以扶養義務為原因
    作為對價。為此，爰依民法第244條第1項、第4項規定，請
    求撤銷林秀霞於系爭分割協議中無償移轉應繼分予林振福之
    意思表示，及林振福於該遺產協議所取得之繼承移轉登記應
    予塗銷等語。
二、被上訴人經合法通知，未於上訴審準備、言詞辯論期日到場
    ，亦未提出書狀作何聲明或陳述。
三、本件經原審審理後，判決原告之訴駁回。上訴人不服原判決
    ，提起上訴，聲明求為：(一)原判決廢棄。(二)林秀霞、林
    振福、林森源、林振輝、林春龍、林玉貞就被繼承人林蘇玉
    英所遺留系爭不動產所為遺產分割協議之債權行為，及被上
    訴人就系爭不動產所為之分割繼承登記之物權行為應予撤銷
    。(三)林振福應將被繼承人所遺系爭不動產，原因發生日期
    107年11月7日 ，登記日期109年12月21日之分割繼承登記予
    以塗鎖。
四、得心證之理由：
(一)按民法第244條第1項之撤銷訴權，依同法第245條規定，自
    債權人知有撤銷原因時起，1年間不行使而消滅。該項法定
    期間為除斥期間，其時間經過時權利即告消滅。此項除斥期
    間有無經過，縱未經當事人主張或抗辯，法院亦應先為調查
    認定，以為判斷之依據（最高法院85年度台上字第1941號裁
    判意旨參照）。查系爭不動產於109年12月21日始完成分割
    遺產繼承登記，而上訴人於110年8月31日即提起本件撤銷遺
    產分割登記事件之訴，顯未逾1年之除斥期間，合先敘明。
(二)次按當事人對於他造主張之事實，於言詞辯論時不爭執者，視同自認；當事人對於他造主張之事實，已於相當時期受合法之通知，而於言詞辯論期日不到場，亦未提出準備書狀爭執者，準用第1項之規定，民事訴訟法第280條第1項、第3項分別定有明文。經查，上訴人主張林秀霞於93年間向原債權人台新銀行申辦現金卡，自94年間起即未依約還款，尚積欠203,402元，上訴人受讓上開債權後取得本院核發101年度司促字第22044號支付命令及109年度司執字第118858號債權憑證。而林秀霞之母親林蘇玉英於107年11月7日死亡，遺留系爭不動產，由被上訴人共同繼承，嗣被上訴人約定由林振福單獨取得系爭不動產，並於109年12月21日辦妥分割繼承登記等情，業據提出債權憑證、建物、土地登記謄本、異動索引、繼承系統表、戶籍謄本、現金卡交易紀錄及申請書等件為證（見原審卷第19至37頁、第47至77頁、第133至139頁），復有家事事件（繼承事件）公告查詢結果、土地登記申請書、遺產分割協議書在卷可佐（見原審卷第101頁及卷末證物袋），被上訴人經合法通知，未於言詞辯論期日到庭爭執，亦未提出書狀以供本院斟酌，依上開規定視同自認，應堪信上訴人之主張為真實。
(三)再按當事人主張有利於己之事實者，就其事實有舉證之責任
    ，民事訴訟法第277條前段定有明文。又按民事訴訟如係由
    原告主張權利者，應先由原告負舉證之責，若原告先不能舉
    證，以證實自己主張之事實為真實，則被告就其抗辯之事實
    即令不能舉證，或其所舉證據尚有疵累，亦應駁回原告之請
    求（最高法院100年度台上字第415號判決意旨參照）。復按
    債務人所為之無償行為，有害及債權者，債權人得聲請法院
    撤銷之；又債權人聲請法院撤銷時，得並聲請命受益人或轉
    得人回復原狀，民法第244條第1項、第4項固有明文；惟所
    謂「有償」、「無償」行為，乃指債務人與第三人間之行為
    有無互為對價關係之給付為其區別標準。如債務人與第三人
    間所為之法律行為，具有實質上之財產對價關係者，即屬有
    償行為，而非無償行為。又所謂「害及債權」，乃指債務人
    之行為，致「積極的減少財產」，或「消極的增加債務」，
    因致債權人之債權未能獲得清償者而言。是債權人如依民法
    第244條第1項規定，訴請撤銷債務人所為之無償行為者，自
    須具備下列要件：㈠為債務人所為之法律行為；㈡其法律行為
    有害於債權人；㈢其法律行為係以財產權為目的；債權人對
    於債務人所為之無償行為，如欲聲請法院予撤銷，必先證明
    債務人所為之行為，係以財產權為目的之法律行為，且為無
    償行為，自己之權利係因該項行為致受損害，否則即無撤銷
    權行使之可言（最高法院42年度台上字第323號、48年度台
    上字第338號判決意旨參照），又繼承人間遺產之分配往往
    考量被繼承人之生前意願、繼承人對被繼承人之貢獻（有無
    扶養之事實）、家族成員間感情、被繼承人生前已分配予各
    繼承人之財產（贈與之歸扣）、承擔祭祀義務等諸多因素，
    尚非單純之財產分配問題，是債權人就債務人與其餘繼承人
    間遺產分割協議，請求撤銷，有無理由，應於具體個案中調
    查審認。經查，上訴人雖主張林秀霞未依法繼承取得系爭不
    動產而有害其債權，依民法第244條第1項、第4項之規定請
    求撤銷系爭遺產分割協議等情。然衡諸一般常情，繼承人於
    分割遺產時，往往會考量被繼承人生前意願、繼承人對被繼
    承人之貢獻（有無扶養之事實）、家族成員間感情、被繼承
    人生前已分配予各繼承人之財產(贈與之歸扣)、承擔祭祀義
    務，及子女依自身經濟能力負擔被繼承人扶養義務輕重等諸
    多因素始能達成遺產分割協議。況且，林森源、林春龍、林
    振輝、林玉貞均非上訴人之債務人，若被上訴人所為之遺產
    分割協議，係有意損害上訴人之債權，林森源、林春龍、林
    振輝、林玉貞殊無一併放棄繼承系爭不動產權利之理，益見
    被上訴人就系爭不動產所為之遺產分割協議，並非故意以無
    償方式詐害上訴人對林秀霞之債權為目的，而係基於上開親
    情扶養義務、被繼承人生前意願之考量，不得僅因林秀霞未
    繼承取得系爭不動產之所有權而遽認屬無償行為。從而，上
    訴人主張依民法第244條第1項、第4項規定，請求撤銷被上
    訴人間就系爭不動產之分割協議及所有權移轉登記，並請求
    回復原狀部分，核與該條規定「無償行為」之要件不符，要
    難准許。
五、綜上所述，上訴人依民法第244 條第1項、第4項規定，請求
    撤銷被上訴人就被繼承人林蘇玉英所遺系爭不動產所為遺產
    分割協議之債權行為及分割繼承登記之物權行為，及請求林
    振福應將系爭不動產於109年12月21日分割繼承登記予以塗
    銷，為無理由。原審判決之認事用法均無不合，上訴意旨指
    摘原判決不當，求予廢棄改判，為無理由，應予駁回。
六、本件事證已臻明確，兩造其餘攻擊防禦方法及所提證據經審
    酌後，於判決結果不生影響，爰不另一一論駁，附此敘明。
七、據上論結，本件上訴為無理由，依民事訴訟法第436條之1第
    3項、第449條第1項、第78條，判決如主文。
中　　華　　民　　國　　111 　年　　11　　月　　11　　日
                  民事第六庭  審判長法  官  陳學德
                                    法  官  謝長志
                                    法  官  楊雅婷
正本係照原本作成。
本判決不得上訴。
中　　華　　民　　國　　111 　年　　11　　月　　11　　日
                                    書記官  謝其任